【裁判字號】    89,易緝,18
【裁判日期】    890509
【裁判案由】    詐欺
【裁判全文】
臺灣臺南地方法院刑事判決                          八十九年度易緝字第一八號
    公  訴  人  臺灣台南地方法院檢察署檢察官
    被      告  乙○○○
                丙○○
右列被告等因詐欺案件，經檢察官提起公訴 (八十三年度偵字第四六三八、五一四七
號)，本院判決如左：
    主  文
乙○○○、丙○○均無罪。
    理  由
一、公訴意旨略以：被告丙○○基於意圖為自己不法所有之概括犯意，（一）自民國
    八十二年四月間起至五月間止，連續持吳春標（已另為不起訴處分）為發票人如
    附表一所示之支票共十一張，面額共計新台幣（下同）一千零八十五萬元，至台
    南市○○○街三十六巷十五號向丁○○詐稱伊在台南縣後壁厝和朋友合資蓋建大
    樓需資金周轉，俟伊向銀行融資出來即可清償，並帶同丁○○至工地現場察看，
    致丁○○陷於錯誤而交付前開金額。（二）復於八十二年七月間，夥同有共同犯
    意聯絡之被告乙○○○持吳春標為發票人如附表二所示之支票六張，面額九十六
    萬元，至台南市○○路二十二號，向甲○○謊稱支票為客票並保證絕無問題，致
    甲○○陷於錯誤而如數交付，詎屆期提示。如附表一、二所示之支票均遭退票。
    被告丙○○及乙○○○均逃逸無蹤，至此始知受騙。因認被告等二人涉犯有刑法
    第三百三十九條第一項之詐欺罪嫌。
二、按犯罪事實應依證據認定之，無證據不得推定其犯罪事實；又不能證明被告犯罪
    者，應諭知無罪之判決；刑事訴訟法第一百五十四條、第三百零一條第一項分別
    定有明文。又認定不利於被告之事實，須依積極證據，苟積極證據不足為不利於
    被告事實之認定時，即應為有利於被告之認定，更不必有何有利之證據（最高法
    院三十年上字第八一六號判例參照）。又告訴人之告訴，本以使被告受刑事訴追
    為目的，故其陳述是否與事實相符，自應調查其他證據，以資審認，苟其所為攻
    擊之詞，尚有瑕疵，則在此瑕疵未予究明以前，即不能遽採為斷罪之基礎（最高
    法院五十二年台上字第一三○○號、六十一年台上字第三○九九號判例參照）。
    且刑法第三百三十九條第一項詐欺罪之成立，以意圖為自己或第三人不法所有，
    以詐術使人將本人或第三人之物交付為要件，所謂以詐術使人交付，必須被詐欺
    人因其詐術而陷於錯誤，若其所用方法不能認為詐術，亦不致使人陷於錯誤，即
    不構成該罪（最高法院四十六年台上字第二六○號判例參照）。再按該條項之詐
    欺罪，必須行為人自始意圖不法所有，以客觀上足以使人陷於錯誤之手段，欺矇
    被害人使為財物之交付，始足當之。又債務人於債之關係成立後，其有未依約定
    本旨履行者，在社會一般交易經驗上常見之原因非一，舉凡因不可歸責於己之事
    由而不能給付，或因合法主張抗辯而拒絕給付，甚至在負債之後始行惡意遲延給
    付，皆有可能，非可盡予推定為自始無意給付之詐欺犯罪一端；而刑事被告依法
    不負自證無罪之義務，若無積極證據足證被告在債之關係發生時，自始即有不法
    所有之意圖，縱使被告就所負債務，惡意違約，不為履行，仍為民事上問題，尚
    不得違反刑事訴訟法第一百五十四條之規定，僅憑單純債務不履行之狀態而推定
    被告於負債之初即有詐欺之故意。
三、本件公訴意旨認被告丙○○、乙○○○等二人涉有詐欺罪嫌，無非係以告訴人丁○○、甲○○到庭指訴綦詳，且有支票影本及退票理由單在卷可憑等資為主要論
    據。然訊據被告丙○○、乙○○○等二人對於有持如附表所示之支票，分別向告
    訴人丁○○、甲○○等人借款，及支票最後均不獲兌現等事實固不否認，然均堅
    決否認有何詐欺之犯行及犯意，均辯稱：當初向告訴人等借款時是說要週轉用的
    ，並無詐稱要合資蓋建大樓或謊稱支票為客票並保證無問題，且之前即常與告訴
    人等間有資金調度往來，告訴人等都很清楚伊二人當時之財務狀況，後來是因為
    遭人拖累倒債才會週轉不靈，並非是故意要詐騙告訴人等語。
四、經查：訊據告訴人甲○○到庭陳稱：「他（即被告丙○○）與我之前就常有生意
    往來，他向我借錢時，生意已沒做兩年了，但基於朋友關係，我還是願意借他，
    我當時知道他的生意狀況。」（見本院八十九年四月二十五日訊問筆錄），並有
    被告丙○○所提出之金錢往來明細一紙在卷可資佐證，至另一告訴人丁○○亦到
    庭表示可以諒解並願意接受被告上開解釋，是被告等二人上開並非自始即故意要
    詐騙告訴人等辯解，尚非全屬無據，應堪以採信。且依一般社會經驗，遠期票據
    本須承擔高度的信用風險，對於日後債務人之經濟財務狀況可能生變導致票據不
    獲兌現之結果，尤屬可得預見之不利益及風險，要不得解為是因債務人施用詐術
    而使債權人陷於錯誤。故綜上判例意旨，被告等二人於借款之初，既不能認定有
    詐欺之不法所有意圖，亦不能認定有施用詐術之行為，亦不致使人陷於錯誤，而
    為財物之交付，即不能以被告等二人有向告訴人等持票借款，支票最後不獲兌現
    等事實，遽指被告等二人涉嫌詐欺，且被告等二人於審理中業已與告訴人等達成
    民事和解，此亦有和解書二紙在卷可稽，據上所陳，本件依調查所得證據尚不足
    以證明被告等二人確有公訴人所指之上開詐欺犯行，此外復查無其他積極證據足
    資證明，揆諸首開說明，犯罪尚屬不能證明，應為無罪之諭知。
五、另併辦意旨略以：被告丙○○與吳春寬（另案審理）二人意圖為自己不法之所有
    ，於八十二年二月在新營市○○路一三０之三號，由吳春寬出面藉急需用錢之名
    義，向王清湧借款新台幣三十萬元，復於八十二年五月及六月，在同地點向王清
    湧借款一百二十萬及一百五十萬元，共計三百萬元後即避不見面，因認被告吳德
    修涉有連續詐欺之罪嫌。惟本件被告吳德修既經本院判決無罪，自無從與上開併
    辦部分成立概括犯意之連續犯關係，則裁判上一罪之關係既不存在，爰將上開部
    分退回原檢察官另行處理，併此敘明。
據上論斷，應依刑事訴訟法第三百零一條第一項，判決如主文。
中    華    民    國     八十九      年        五      月九      日
                              臺灣臺南地方法院刑事第一庭
                                  法  官   林臻嫺
右正本證明與原本無異
如不服本判決應於送達後十日內向本院提出上訴狀
                                  書記官   黃若萍
中    華    民    國      八十九      年      五       月      九      日


司法院資訊處製作；財團法人民間司法改革基金會備份。
